【裁判字號】    96,訴,1071
【裁判日期】    970304
【裁判案由】    有關核發證明事務
【裁判全文】
高雄高等行政法院裁定
                                     96年度訴字第01071號
原      告  陳宏銘即興昌業砂石行
被      告  高雄縣政府
代  表  人  甲○○  縣長
上列當事人間有關核發證明事務事件，原告不服被告中華民國96
年6月20日府建土字第0960139806號函之處分，提起行政訴訟，
本院裁定如下︰
    主  文
原告之訴駁回。
訴訟費用由原告負擔。
    理  由
一、按行政訴訟法第5條第2項規定：「人民因中央或地方機關對
    其依法申請之案件，予以駁回，認為其權利或法律上利益受
    違法損害者，經依訴願程序後，得向高等行政法院提起請求
    該機關應為行政處分或應為特定內容之行政處分之訴訟。」
    足見人民不服中央或地方之行政處分而向行政法院提起拒絕
    申請之課予義務訴訟，須以行政處分存在為前提，如行政處
    分已不存在，即無訴訟標的可言，其起訴即不備要件。原告
    如逕行對之提起拒絕申請之課予義務訴訟訴訟，應認起訴不
    合法，依行政訴訟法第200條第1款規定以裁定駁回之。
二、本件原告起訴主張略謂：原告前於民國93年3月9日向被告申
    請於高雄縣美濃鎮○○段569地號國有土地（重測後為成功
    段387地號，下稱系爭土地）為「陸上平地土石採取」，經
    被告於同年7月16日會同相關單位會勘，並作成紀錄，嗣系
    爭土地經被告以93年10月29日府農務字第0930206704號函同
    意由一般農業區農牧用地變更為礦業用地，惟被告遲未依土
    石採取法第14條規定報請經濟部核發土石採取許可證，經原
    告陳情後，被告於95年9月18日以府建土字第0950161865號
    函復略以：「農地不宜以變更編定方式辦理採取土石，故不
    再開放平（農）地採取土石」為由而否准原告之申請。原告
    不服，提起訴願，經經濟部以96年4月25日經訴字第0960606
    6100號訴願決定書將原處分撤銷，責由被告另為適法之處分
    。案經被告重行審查，於96年6月20日以府建土字第0960139
    806號函復略以：「本府針對縣境內土石採取申請案，以農
    地不變更為礦業用地作為採取土石使用為本府政策，故不同
    意繼續審查」而否准本件申請。原告又不服，於96年6月28
    日（原告誤載為同年月27日）提起訴願，惟經濟部迄未作成
    訴願決定，原告乃於96年12月25日具狀向本院提起行政訴訟
    ，聲明求為判決原處分撤銷，被告應作成同意原告申請核發
    土石採取許可證之行政處分云云。
三、經查，本件原告於起訴狀中雖記載其係依行政訴訟法第4條
    第1項提起撤銷訴訟（起訴狀第3頁參照），但其訴之聲明則
    記載：「原處分撤銷。被告應作成同意原告申請核發土石採
    取許可證之行政處分。」足見原告之真意係依行政訴訟法行
    政訴訟法第5條第2項規定提起課予義務訴訟，故其上述法條
    顯係誤引，先此敘明。
四、次查，原告主張前揭事實，除據其提出相關證據外，復有被
    告93年7月16日會勘紀錄、被告93年10月29日府農務字第093
    0206704號函、95年9月18日府建土字第0950161865號函、經
    濟部以96年4月25日經訴字第09606066100號訴願決定書、被
    告96年6月20日府建土字第0960139806號函、原告96年6月28
    日訴願書及原告96年12月25日起訴狀附卷可稽，應堪認定。
    惟原告於96年6月28日提起訴願，並於96年12月25日向本院
    提起本件訴訟後，經濟部嗣於97年1月15日以經訴字第09706
    100340號訴願決定書決定：「原處分撤銷，由原處分機關另
    為適法之處分」，有該訴願決定書影本一件附卷可稽。準此
    可知，本件原處分即被告96年6月20日府建土字第096013980
    6號函自97年1月15日起已因訴願決定撤銷而不存在，故本件
    已無行政訴訟法第5條第2項所規定之「人民因中央或地方機
    關對其依法申請之案件，予以駁回」之情形，原處分既已不
    存在，即無訴訟標的可言，其起訴即不備要件，揆諸前揭說
    明，本件原告如逕行對之提起課予義務訴訟，其起訴不合法
    ，應依行政訴訟法第200條第1款規定以裁定駁回之。
五、至於原告於起訴狀第3頁所載之起訴法條為行政訴訟法第4條
    第1項，退一步言，縱然其提起者為撤銷訴訟，但依同法第4
    條第1項規定：「人民因中央或地方機關之違法行政處分，
    認為損害其權利或法律上之利益，經依訴願法提起訴願而不
    服其決定者，得向高等行政法院提起撤銷訴訟。」次按「行
    政訴訟原以官署之處分為標的倘事實上原處分已不存在則原
    告之訴因訴訟標的之消滅即應予以駁回。」最高行政法院27
    年判字第28號著有判例可稽。從而，人民向高等行政法院提
    起撤銷訴訟以行政處分存在為其前提要件，如行政處分業經
    撤銷而不存在，自不得提起撤銷訴訟，原告如逕行對之提起
    撤銷訴訟，應認起訴不備其他要件，依行政訴訟法第107條
    第1項第10款規定亦應以裁定駁回之。如前所述，本件原處
    分即被告96年6月20日府建土字第0960139806號函自97年1月
    15日起已因訴願決定撤銷而不存在，故原告依前述規定提起
    撤銷訴訟，亦應依法裁定駁回之，其結論並無不合，附此說
    明。又原告之訴既不合法，則兩造實體上之主張，即無庸予
    以審究，附此敘明。
六、據上論結，本件原告之訴不合法，爰依行政訴訟法第200條
    第1款、第104條、民事訴訟法第95條、第78條之規定，裁定
    如主文。
中    華    民    國    97    年     3    月    4     日
      高雄高等行政法院第三庭
                      審判長法官   邱  政  強
                            法官   李  協  明
                            法官   詹  日  賢
右為正本係照原本作成。
如不服本裁定，應於裁定送達後10日內以書狀敘明理由，經本院
向最高行政法院提出抗告（須按對造人數附具繕本）。
中    華    民    國    97    年     3    月    4    日
                          書記官   宋  鑠  瑾


司法院資訊處製作；財團法人民間司法改革基金會備份。
